ACORDAO-COMPLETO-2370236

ACÓRDÃO 1256/2020 ATA 4/2020 - PRIMEIRA CÂMARA

VISTOS, relatados e discutidos estes autos de Tomada de contas especial instaurada pelo Fundo Nacional de Desenvolvimento da Educação (FNDE) , em desfavor da Sra. Elza Edilene Rebelo de Moraes, ex-Prefeita do Município de Marapanim/PA (gestão 2013 a 1º/9/2015) , e da Sra. Maria Edinaide Silva Teixeira, ex-Prefeita do Município de Marapanim/PA (gestão 2/9/2015 a 30/4/2016) , em razão da omissão no dever de prestar contas dos recursos repassados à conta do Programa Nacional de Apoio ao Transporte do Escolar, exercício de 2015 (Pnate/2015) ,
ACORDAM os Ministros do Tribunal de Contas da União, reunidos em sessão de 1ª Câmara, ante as razões expostas pelo Relator, em:
9.1. considerar revéis a Sra. Elza Edilene Rebelo de Moraes (CPF XXX.612.402-XX) , ex-Prefeita do Município de Marapanim/PA (gestão 2013 a 1º/9/2015) , e a Sra. Maria Edinaide Silva Teixeira (CPF 871.771.29200) , ex-Prefeita do Município de Marapanim/PA (gestão 2/9/2015 a 30/4/2016) , para todos os efeitos, dando-se prosseguimento ao processo, com fulcro no art. 12, § 3º, da Lei n. 8.443/92;
9.2. julgar irregulares, nos termos dos arts. 1º, inciso I, 16, inciso III, alínea “c”, da Lei 8.443/92 c/c os arts. 19 e 23, inciso III, da mesma Lei, e com arts. 1º, inciso I, 209, inciso I, 210 e 214, inciso III, do Regimento Interno/TCU, as contas da Sra. Elza Edilene Rebelo de Moraes (CPF XXX.612.402-XX) , ex-Prefeita do Município de Marapanim/PA (gestão 2013 a 1º/9/2015) , condenando-a ao pagamento das importâncias a seguir especificadas, atualizadas monetariamente e acrescidas dos juros de mora, calculadas a partir das datas discriminadas até a data da efetiva quitação do débito, fixando-lhe o prazo de quinze dias, para que comprove, perante o Tribunal, o recolhimento das referidas quantias aos cofres do Fundo Nacional de Desenvolvimento da Educação (FNDE) , nos termos do art. 23, inciso III, alínea “a”, da citada lei:
	VALOR (R$) 
	DATA

	35.886,64 
	9/4/2015

	35.886,64 
	14/5/2015

	35.886,64 
	11/6/2015

	35.886,64 
	2/7/2015

	35.886,64 
	31/7/2015

9.3. julgar irregulares, nos termos dos arts. 1º, inciso I, 16, inciso III, alíneas “a” e “c”, da Lei 8.443/92 c/c os arts. 19 e 23, inciso III, da mesma Lei, e com arts. 1º, inciso I, 209, inciso I, 210 e 214, inciso III, do Regimento Interno/TCU, as contas da Sra. Maria Edinaide Silva Teixeira (CPF 871.771.29200) , ex-Prefeita do Município de Marapanim/PA (gestão 2/9/2015 a 30/4/2016) , condenando-a ao pagamento das importâncias a seguir especificadas, atualizadas monetariamente e acrescidas dos juros de mora, calculadas a partir das datas discriminadas até a data da efetiva quitação do débito, fixando-lhe o prazo de quinze dias, para que comprove, perante o Tribunal, o recolhimento das referidas quantias aos cofres do Fundo Nacional de Desenvolvimento da Educação (FNDE) , nos termos do art. 23, inciso III, alínea “a”, da citada lei:
	VALOR (R$) 
	DATA

	35.886,64 
	2/9/2015

	35.886,64 
	1/10/2015

	35.886,64 
	4/11/2015

9.4.aplicar individualmente à Sra. Elza Edilene Rebelo de Moraes (CPF XXX.612.402-XX) , ex-Prefeita do Município de Marapanim/PA (gestão 2013 a 1º/9/2015) , e à Sra. Maria Edinaide Silva Teixeira (CPF 871.771.29200) , ex-Prefeita do Município de Marapanim/PA (gestão 2/9/2015 a 30/4/2016) , a multa prevista no art. 57 da Lei 8.443/92 c/c o art. 267 do RI/TCU, respectivamente nos valores de R$ 20.000,00 e R$ 15.000,00, fixando-lhes o prazo de quinze dias, a contar da notificação, para que comprovem, perante o Tribunal (art. 214, inciso III, alínea “a”, do Regimento Interno do TCU) , o recolhimento das dívidas aos cofres do Tesouro Nacional, atualizadas monetariamente desde a data deste Acórdão até a data do efetivo recolhimento, se pagas após o vencimento, na forma da legislação em vigor;
9.5.autorizar, desde logo, a cobrança judicial das dívidas, caso não atendidas as notificações, na forma do disposto no art. 28, inciso II, da Lei nº 8.443/92;
9.6enviar cópia deste Acórdão à Procuradoria da República no Estado do Pará, nos termos do § 3º do art. 16 da Lei 8.443/1992 c/c o § 7º do art. 209 do Regimento Interno do TCU, para adoção das medidas cabíveis;
9.7.enviar cópia deste Acórdão ao FNDE e às responsáveis, para ciência.

Tomada de contas especial instaurada  em razão da omissão no dever de prestar contas dos recursos repassados à conta do Programa Nacional de Apoio ao Transporte do Escolar, exercício de 2015 (Pnate/2015)

Primeira Câmara

Prefeitura Municipal de Marapanim/PA.

3. Responsáveis: Elza Edilene Rebelo de Moraes (XXX.612.402-XX); Maria Edinaide Silva Teixeira (XXX.771.292-XX).

13.1. Ministros presentes: Walton Alencar Rodrigues (Presidente) e Bruno Dantas.
13.2. Ministros-Substitutos convocados: Marcos Bemquerer Costa e André Luís de Carvalho.
13.3. Ministro-Substituto presente: Augusto Sherman Cavalcanti (Relator).

AUGUSTO SHERMAN

Adoto, como relatório, excerto da instrução elaborada por Auditor Federal lotado na Secex-TCE (peça 31) , anuída pelos dirigentes da unidade (peças 32-33) , bem como trecho do Parecer do MP/TCU, da lavra do e. Procurador Rodrigo Medeiros de Lima (peça 34) : 
“INTRODUÇÃO
1.	Trata-se de Tomada de Contas Especial instaurada pelo Fundo Nacional de Desenvolvimento da Educação (FNDE) , em desfavor da Sra. Elza Edilene Rebelo de Moraes (CPF XXX.612.402-XX) , ex-Prefeita do Município de Marapanim/PA (gestão 2013 a 1/9/2015 – peça 17, p. 1) , e Sra. Maria Edinaide Silva Teixeira (CPF 871.771.29200) , ex-Prefeita do Município de Marapanim/PA (gestão 2/9/2015 a 30/4/2016 – peça 17, p. 1) , em razão da omissão no dever de prestar contas dos recursos repassados à conta do Programa Nacional de Apoio ao Transporte do Escolar, exercício de 2015 (PNATE/2015) , normatizado pela Resolução CD/FNDE nº 5, de 28/5/2015.
2.	Referido Programa tinha por objeto transferência automática de recursos financeiros para custear despesas com manutenção, seguros, licenciamento, impostos e taxas, pneus, câmaras, serviços de mecânica em freio, suspensão, câmbio, motor, elétrica e funilaria, recuperação de assentos, combustível e lubrificantes do veículo ou, no que couber, da embarcação utilizada para o transporte de alunos da educação básica pública residentes em área rural. Servia, também, para o pagamento de serviços contratados junto a terceiros para o transporte escolar.
HISTÓRICO	
3.	Para a execução do Programa, o FNDE repassou R$ 287.093,12 (peça 14, p. 1) , com fundamento na norma de regência. Os recursos foram liberados por meio da relação de ordens bancárias listadas no Relatório de TCE à peça 14, p. 1/2. 
4.	A omissão na apresentação da prestação de contas foi analisada por meio da INFORMAÇÃO Nº 2064/2017/SEOPC/COPRA/CGCAP/DIFIN-FNDE (peça 8) .
5.	O fundamento para a instauração da Tomada de Contas Especial foi a omissão no dever legal de prestar contas, conforme a INFORMAÇÃO Nº 2064/2017/SEOPC/COPRA/CGCAP/DIFIN-FNDE (peça 8) e o Relatório de TCE nº 609/2017 - DIREC/COTCE/CGAPC/DIFIN-FNDE/MEC (peça 14) . 
6.	Por meio dos Ofícios nº  606 a 608E/2016-/COPRA/CGCAP/DIFIN/FNDE (peça 5, p. 1/3, 8) , de 12/5/2016, o órgão instaurador notificou a Sra. Elza Edilene Rebelo de Moraes (CPF XXX.612.402-XX) , ex-prefeita do município de Marapanim/PA (gestão 2013 a 1/9/2015) , acerca da omissão no dever legal de prestar constas dos recursos federais recebidos, requerendo as providências devidas ou a devolução dos aludidos recursos, sendo que o primeiro ofício foi recebido pela destinatária conforme Comprovante de Ciência de peça 6. 
7.	Por outro lado, através do Ofício nº 2554/2017/Seopc/Copra/Cgcap/Difin-FNDE (peça 5, p. 4,5) , de 8/2/2017, o órgão instaurador notificou a Sra. Maria Edinaide Silva Teixeira (CPF XXX.771.292-XX) , ex-prefeita do município de Marapanim/PA (gestão 2/9/2015 a 30/4/2016) , acerca da omissão no dever legal de prestar constas dos recursos federais recebidos, requerendo as providências devidas ou a devolução dos aludidos recursos.
8.	Diante da não apresentação da prestação de contas e da consequente não demonstração da boa e regular aplicação dos recursos federais repassados, assim como da não devolução dos recursos, instaurou-se a Tomada de Contas Especial (peça 1) . Nesse sentido, no Relatório de TCE 609/2017 - DIREC/COTCE/CGCAP/DIFIN-FNDE/MEC (peça 14) , concluiu-se que o prejuízo importaria no total dos recursos repassados, o que corresponde ao valor original de R$ 287.093,12, imputando-se a responsabilidade às Sras. Elza Edilene Rebelo de Moraes (CPF XXX.612.402-XX) , ex-Prefeita do Município de Marapanim/PA (gestão 2013 a 1/9/2015) , e Maria Edinaide Silva Teixeira (CPF XXX.771.292-XX) , ex-Prefeita do Município de Marapanim/PA (gestão  2/9/2015 a 30/4/2016) , pelos valores respectivos de R$ 179.433,20 e R$ 107.659,92 (a Sra. Maria Edinaide Silva Teixeira) , uma vez que as mesmas foram as pessoas responsáveis pela gestão e execução daqueles recursos federais recebidos à conta do PNATE/2015, e pela prestação de contas correspondente.
9.	O Relatório de Auditoria 252/2018 da Controladoria Geral da União (peça 15) também chegou às mesmas conclusões. Após serem emitidos o Certificado de Auditoria, o Parecer do Dirigente e o Pronunciamento Ministerial (peças 16, 17 e 18) , o processo foi remetido a esse Tribunal.
10.	Na instrução inicial (peça 20) , analisando-se os documentos nos autos, concluiu-se pela necessidade de realização de citação das responsáveis e audiência da Sra. Maria Edinaide Silva Teixeira (CPF: XXX.771.292-XX) :
Ocorrência 1: não comprovação da boa e regular aplicação dos recursos federais repassados ao município de Marapanim/PA, em face da omissão no dever de prestar contas dos valores transferidos, no âmbito do PNATE/2015;
	VALOR (R$) 
	DATA

	35.886,64 
	9/4/2015

	35.886,64 
	14/5/2015

	35.886,64 
	11/6/2015

	35.886,64 
	2/7/2015

	35.886,64 
	31/7/2015

	179.433,20 
	TOTAL

Responsável: Sra. Elza Edilene Rebelo de Moraes (CPF XXX.612.402-XX) , ex-Prefeita do Município de Marapanim/PA (gestão 2013 a 1/9/2015) ;
Conduta: em face da omissão na prestação de contas, cujo prazo encerrou-se em 28/2/2016 (peça 5, p. 1) , não logrou demonstrar a boa e regular aplicação dos recursos federais recebidos à conta do PNATE/2015;
Ocorrência 2: não comprovação da boa e regular aplicação dos recursos federais repassados ao município de Marapanim/PA, em face da omissão no dever de prestar contas dos valores transferidos, no âmbito do PNATE/2015;
	VALOR (R$) 
	DATA

	35.886,64 
	2/9/2015

	35.886,64 
	1/10/2015

	35.886,64 
	4/11/2015

	107.659,92 
	TOTAL

Responsável: Sra. Maria Edinaide Silva Teixeira (CPF XXX.771.292-XX) , ex-Prefeita do Município de Marapanim/PA (gestão 2/9/2015 a 30/4/2016) ;
Conduta: em face da omissão na prestação de contas, cujo prazo encerrou-se em 28/2/2016 (peça 5, p. 1) , não logrou demonstrar a boa e regular aplicação dos recursos federais recebidos à conta do PNATE/2015.
11.	Em cumprimento ao pronunciamento da unidade (peça 22) foram efetuadas as citações e audiências das responsáveis, nos moldes adiante:
a) Sra. Elza Edilene Rebelo de Moraes (CPF XXX.612.402-XX) , ex-Prefeita do Município de Marapanim/PA (gestão 2013 a 1/9/2015) : promovida a citação, conforme delineado adiante:
	Ofício
	Data do ofício
	Data de Recebimento do Ofício
	Nome do Recebedor do Ofício
	Observação
	Fim do Prazo para defesa

	0822/2018-TCU/SECEX-TCE (peça 23) 
	27/7/2018
	18/10/2018
 (vide AR de peça 25) 
	Sandra Batista dos Anjos
	Ofício recebido no endereço do responsável, conforme pesquisa de endereço no Sistema da Receita Federal (peça 27) .
	2/11/2018

b) Maria Edinaide Silva Teixeira (CPF 871.771.29200) , ex-Prefeita do Município de Marapanim/PA (gestão 2/9/2015 a abril/2016) : promovida a citação/audiência da responsável, conforme delineado adiante:
	Ofício
	Data do ofício
	Data de Recebimento do Ofício
	Nome do Recebedor do Ofício
	Observação
	Fim do Prazo para defesa

	0828/2018-TCU/SECEX-TCE (peça 23) 
	27/7/2018
	18/10/2018
 (vide AR de peça 26) 
	Joana Alves Vieira
	Ofício recebido no endereço do responsável, conforme pesquisa de endereço no Sistema da Receita Federal (peça 28) .
	2/11/2018

12.	Transcorrido o prazo regimental, as responsáveis permaneceram silentes, devendo ser consideradas revéis, nos termos do art. 12, §3º, da Lei 8.443/1992.
EXAME TÉCNICO
Da validade das notificações
13.	Preliminarmente, cumpre tecer breves considerações sobre a forma como são realizadas as comunicações processuais no TCU. A esse respeito, destacam-se o art. 179, do Regimento Interno do TCU (Resolução 155, de 4/12/2002) e o art. 4º, inciso III, § 1º, da Resolução TCU 170, de 30 de junho de 2004, in verbis:
Art. 179. A citação, a audiência ou a notificação, bem como a comunicação de diligência, farseão:
I - mediante ciência da parte, efetivada por servidor designado, por meio eletrônico, fac-símile, telegrama ou qualquer outra forma, desde que fique confirmada inequivocamente a entrega da comunicação ao destinatário;
II - mediante carta registrada, com aviso de recebimento que comprove a entrega no endereço do destinatário;
III - por edital publicado no Diário Oficial da União, quando o seu destinatário não for localizado
 (...) 
Art. 3º As comunicações serão dirigidas ao responsável, ou ao interessado, ou ao dirigente de órgão ou entidade, ou ao representante legal ou ao procurador constituído nos autos, com poderes expressos no mandato para esse fim, por meio de:
I - correio eletrônico, fac-símile ou telegrama;
II - servidor designado;
III - carta registrada, com aviso de recebimento;
IV - edital publicado no Diário Oficial da União, quando o seu destinatário não for localizado, nas hipóteses em que seja necessário o exercício de defesa’.
Art. 4º. Consideram-se entregues as comunicações:
I - efetivadas conforme disposto nos incisos I e II do artigo anterior, mediante confirmação da ciência do destinatário;
II - realizadas na forma prevista no inciso III do artigo anterior, com o retorno do aviso de recebimento, entregue comprovadamente no endereço do destinatário;
III - na data de publicação do edital no Diário Oficial da União, quando realizadas na forma prevista no inciso IV do artigo anterior.
§ 1º O endereço do destinatário deverá ser previamente confirmado mediante consulta aos sistemas disponíveis ao Tribunal ou a outros meios de informação, a qual deverá ser juntada ao respectivo processo.
 (...) 
14.	Bem se vê, portanto, que a validade da citação via postal não depende de que o aviso de recebimento seja assinado pelo próprio destinatário da comunicação, o que dispensa, no caso em tela, a entrega do AR em ‘mãos próprias’. A exigência da norma é no sentido de o Tribunal verificar se a correspondência foi entregue no endereço correto, residindo aqui a necessidade de certeza inequívoca. 
15.	Não é outra a orientação da jurisprudência do TCU, conforme se verifica dos julgados a seguir transcritos:
São válidas as comunicações processuais entregues, mediante carta registrada, no endereço correto do responsável, não havendo necessidade de que o recebimento seja feito por ele próprio (Acórdão 3648/2013-TCU-Segunda Câmara, Relator Ministro JOSÉ JORGE) ;
É prescindível a entrega pessoal das comunicações pelo TCU, razão pela qual não há necessidade de que o aviso de recebimento seja assinado pelo próprio destinatário. Entregandose a correspondência no endereço correto do destinatário, presume-se o recebimento da citação. (Acórdão 1019/2008-TCU-Plenário, Relator Ministro BENJAMIN ZYMLER) ;
As comunicações do TCU, inclusive as citações, deverão ser realizadas mediante Aviso de Recebimento - AR, via Empresa Brasileira de Correios e Telégrafos, bastando para sua validade que se demonstre que a correspondência foi entregue no endereço correto. (Acórdão 1526/2007-TCU-Plenário, Relator Ministro AROLDO CEDRAZ) .
16.	A validade do critério de comunicação processual do TCU foi referendada pelo Supremo Tribunal Federal, nos termos do julgamento do MS-AgR 25.816/DF, por meio do qual se afirmou a desnecessidade da ciência pessoal do interessado, entendendo-se suficiente a comprovação da entrega do ‘AR’ no endereço do destinatário:
EMENTA: AGRAVO REGIMENTAL. MANDADO DE SEGURANÇA. DESNECESSIDADE DE INTIMAÇÃO PESSOAL DAS DECISÕES DO TRIBUNAL DE CONTAS DA UNIÃO. ART. 179 DO REGIMENTO INTERNO DO TCU. INTIMAÇÃO DO ATO IMPUGNADO POR CARTA REGISTRADA, INICIADO O PRAZO DO ART. 18 DA LEI nº 1.533/51 DA DATA CONSTANTE DO AVISO DE RECEBIMENTO. DECADÊNCIA RECONHECIDA. AGRAVO IMPROVIDO.
O envio de carta registrada com aviso de recebimento está expressamente enumerado entre os meios de comunicação de que dispõe o Tribunal de Contas da União para proceder às suas intimações.
O inciso II do art. 179 do Regimento Interno do TCU é claro ao exigir apenas a comprovação da entrega no endereço do destinatário, bastando o aviso de recebimento simples.
17.	No caso vertente, a citação de cada um dos responsáveis se deu em endereços provenientes de pesquisas de endereços realizadas pelo TCU, no sistema CPF da Receita federal do Brasil (peças 27 e 28) , cuja atualização se dá anualmente, por força das obrigações tributárias das pessoas físicas. A entrega dos ofícios citatórios nesses endereços ficou comprovada.
18.	Nos processos do TCU, a revelia não leva à presunção de que seriam verdadeiras todas as imputações levantadas contra os responsáveis, diferentemente do que ocorre no processo civil, em que a revelia do réu opera a presunção da verdade dos fatos narrados pelo autor. Dessa forma, a avaliação da responsabilidade do agente não pode prescindir da prova existente no processo ou para ele carreada. 
19.	Ao não apresentar sua defesa, o responsável deixou de produzir prova da regular aplicação dos recursos sob sua responsabilidade, em afronta às normas que impõem aos gestores públicos a obrigação legal de, sempre que demandados pelos órgãos de controle, apresentar os documentos que demonstrem a correta utilização das verbas públicas, a exemplo do contido no art. 93 do Decreto-Lei 200/67: ‘Quem quer que utilize dinheiros públicos terá de justificar seu bom e regular emprego na conformidade das leis, regulamentos e normas emanadas das autoridades administrativas competentes.’ 
20.	Mesmo as alegações de defesa não sendo apresentadas, considerando o princípio da verdade real que rege esta Corte, procurou-se buscar, em manifestações dos responsáveis na fase interna desta Tomada de Contas Especial, se havia algum argumento que pudesse ser aproveitado a seu favor. No entanto, os responsáveis não se manifestaram na fase interna, não havendo, assim, nenhum argumento que possa vir a ser analisado e posteriormente servir para afastar as irregularidades apontadas.
21.	Vale ressaltar que a pretensão punitiva do TCU, conforme Acórdão 1441/2016-TCU-Plenário, que uniformizou a jurisprudência acerca dessa questão, subordina-se ao prazo geral de prescrição indicado no art. 205 do Código Civil, que é de 10 anos, contado da data de ocorrência da irregularidade sancionada, nos termos do art. 189 do Código Civil, sendo este prazo interrompido pelo ato que ordenar a citação, a audiência ou a oitiva do responsável. No caso em exame, não ocorreu a prescrição, uma vez que a omissão da prestação de contas ocorreu em 28/2/2016 e o ato de ordenação da citação ocorreu em 25/7/2018 (peça 22) .
22.	Em se tratando de processo em que a parte interessada não se manifestou acerca das irregularidades imputadas, não há elementos para que se possa efetivamente aferir e reconhecer a ocorrência de boa-fé na conduta dos responsáveis, podendo este Tribunal, desde logo, proferir o julgamento de mérito pela irregularidade das contas, conforme nos termos dos §§ 2º e 6º do art. 202 do Regimento Interno do TCU e a jurisprudência já pacificada nesse mesmo sentido (Acórdão 2064/2011-TCU-Primeira Câmara; Relator: Ubiratan Aguiar; 6.182/2011-TCU-1a Câmara; Relator: Weber de Oliveira; 4.072/2010-TCU-1a Câmara; Relator: Valmir Campelo; 1.189/2009-TCU-1a Câmara; Relator: Marcos Bemquerer; 731/2008-TCU-Plenário; Relator: Aroldo Cedraz) .
23.	Dessa forma, as responsáveis devem ser consideradas revéis, nos termos do art. 12, §3º, da Lei 8.443/1992, devendo as contas ser julgadas irregulares, condenando-as aos débitos apurados e aplicando-lhes a multa prevista no art. 57 da Lei 8.443/1992.
CONCLUSÃO
24.	A partir dos elementos constantes dos autos, foi possível verificar que os recursos repassados ao Município de Marapanim/PA, por conta do PNATE/2015, ocorreu na gestão da Sra. Elza Edilene Rebelo de Moraes (CPF XXX.612.402-XX) , ex-Prefeita do Município de Marapanim/PA (gestão 2013 a 1/9/2015) , e Sra. Maria Edinaide Silva Teixeira (CPF 871.771.29200) , ex-Prefeita do Município de Marapanim/PA (gestão 2/9/2015 a 30/4/2016) , que por sua vez não prestaram contas dos recursos.
25.	Diante da revelia das responsáveis e inexistindo nos autos elementos que permitam concluir pela ocorrência de boa-fé ou de outros excludentes de culpabilidade em suas condutas, propõe-se que suas contas sejam julgadas irregulares e sejam condenadas em débito.
26.	Vale ressaltar que a jurisprudência pacífica nesta Corte é no sentido da imprescritibilidade das ações de ressarcimento ao erário (Súmula-TCU 282) . Dessa forma, identificado dano ao erário, deve-se instaurar e julgar o processo de tomada de contas especial para responsabilizar seus agentes causadores, respeitando o direito ao contraditório e à ampla defesa, independentemente de quando ocorreram os atos impugnados.
PROPOSTA DE ENCAMINHAMENTO
27.	Diante do exposto, submetemos os autos à consideração superior, propondo ao Tribunal:
27.1.	considerar revéis a Sra. Elza Edilene Rebelo de Moraes (CPF XXX.612.402-XX) , ex-Prefeita do Município de Marapanim/PA (gestão 2013 a 1/9/2015) , e a Sra. Maria Edinaide Silva Teixeira (CPF 871.771.29200) , ex-Prefeita do Município de Marapanim/PA (gestão 2/9/2015 a 30/4/2016) , para todos os efeitos, dando-se prosseguimento ao processo, com fulcro no art. 12, § 3º, da Lei n. 8.443/92;
27.2.	julgar irregulares, nos termos dos arts. 1º, inciso I, 16, inciso III, alínea ‘a’ e ‘c’, da Lei 8.443/92 c/c os arts. 19 e 23, inciso III, da mesma Lei, e com arts. 1º, inciso I, 209, inciso I, 210 e 214, inciso III, do Regimento Interno/TCU, as contas da Sra. Elza Edilene Rebelo de Moraes (CPF XXX.612.402-XX) , ex-Prefeita do Município de Marapanim/PA (gestão 2013 a 1/9/2015) , e da Sra. Maria Edinaide Silva Teixeira (CPF 871.771.29200) , ex-Prefeita do Município de Marapanim/PA (gestão 2/9/2015 a 30/4/2016) , condenando-as individualmente ao pagamento das importâncias a seguir especificadas, atualizadas monetariamente e acrescidas dos juros de mora, calculadas a partir das datas discriminadas até a data da efetiva quitação do débito, fixando-lhes o prazo de quinze dias, para que comprovem, perante o Tribunal, o recolhimento das referidas quantias aos cofres do Fundo Nacional de Desenvolvimento da Educação (FNDE) , nos termos do art. 23, inciso III, alínea ‘a’, da citada lei;
a) Responsável: Sra. Elza Edilene Rebelo de Moraes (CPF XXX.612.402-XX) , ex-Prefeita do Município de Marapanim/PA (gestão 2013 a 1/9/2015) ;
	VALOR (R$) 
	DATA

	35.886,64
	9/4/2015

	35.886,64
	14/5/2015

	35.886,64
	11/6/2015

	35.886,64
	2/7/2015

	35.886,64
	31/7/2015

	179.433,20
	TOTAL

b) Responsável: Sra. Maria Edinaide Silva Teixeira (CPF XXX.771.292-XX) , ex-Prefeita do Município de Marapanim/PA (gestão 2/9/2015 a 30/4/2016) ;
	VALOR (R$) 
	DATA

	35.886,64 
	2/9/2015

	35.886,64 
	1/10/2015

	35.886,64 
	4/11/2015

	107.659,92 
	TOTAL

27.3.	aplicar individualmente à Sra. Elza Edilene Rebelo de Moraes (CPF XXX.612.402-XX) , ex-Prefeita do Município de Marapanim/PA (gestão 2013 a 1/9/2015) , e à Sra. Maria Edinaide Silva Teixeira (CPF 871.771.29200) , ex-Prefeita do Município de Marapanim/PA (gestão 2/9/2015 a 30/4/2016) , a multa prevista no art. 57 da Lei 8.443/92 c/c o art. 267 do RI/TCU, fixando-lhes o prazo de quinze dias, a contar da notificação, para que comprovem, perante o Tribunal (art. 214, III, a, do Regimento Interno do TCU) , o recolhimento das dívidas aos cofres do Tesouro Nacional, atualizadas monetariamente desde a data do acórdão que vier a ser proferido por este Tribunal até a data do efetivo recolhimento, se pagas após o vencimento, na forma da legislação em vigor;
27.4.	autorizar, desde logo, a cobrança judicial das dívidas, caso não atendidas as notificações, na forma do disposto no art. 28, inciso II, da Lei nº 8.443/92;
27.5.	autorizar também, desde logo, se requerido, com fundamento no art. 28, inciso I, da Lei 8.443, de 1992 c/c o art. 217, §§ 1º e 2º do Regimento Interno, o parcelamento das dívidas em até 36 parcelas, incidindo sobre cada parcela, corrigida monetariamente, os correspondentes acréscimos legais fixando- lhe o prazo de quinze dias, a contar do recebimento da notificação, para comprovarem, perante o Tribunal o recolhimento da primeira parcela, e de trinta dias, a contar da parcela anterior, para comprovar os recolhimentos das demais parcelas, devendo incidir sobre cada valor mensal, atualizado monetariamente, os juros de mora devidos, no caso do débito, na forma prevista na legislação em vigor, alertando as responsáveis de que a falta de comprovação do recolhimento de qualquer parcela importará o vencimento antecipado do saldo devedor, nos termos do § 2º do art. 217 do Regimento Interno deste Tribunal;
27.6	enviar cópia do Acórdão a ser prolatado, bem como do Relatório e do Voto que o fundamentarem ao Procuradoria da República no Estado do Pará, nos termos do § 3º do art. 16 da Lei 8.443/1992 c/c o § 7º do art. 209 do Regimento Interno do TCU, para adoção das medidas cabíveis;
27.7.	enviar cópia do Acórdão que vier a ser proferido ao FNDE e às responsáveis, para ciência, informando que a presente deliberação, acompanhada do Relatório e do Voto que a fundamentam, está disponível para a consulta no endereço www.tcu.gov.br/acordaos, além de esclarecer que, caso requerido, o TCU poderá fornecer sem custos as correspondentes cópias, de forma impressa.”.
2.	Enfim o Parecer do MP/TCU (peça 34) :
	“Em face dos elementos constantes dos autos e da revelia das responsáveis, não obstante devidamente citadas nos respectivos endereços constantes da base CPF, conforme comprovam os documentos às peças 23 a 28, este representante do Ministério Público de Contas da União manifesta-se em consonância com o encaminhamento oferecido pela unidade instrutiva, em pareceres concordantes (peças 31 a 33) .
2.	Vale ressaltar que a responsável Maria Edinaide Silva Teixeira, no âmbito do TC Processo 040.435/2018-0, assinou o AR (peça 31 do referido processo) referente ao ofício citatório que lhe foi encaminhado no mesmo endereço para o qual lhe foi enviado o ofício de citação da presente tomada de contas especial. 
3.	Por derradeiro, propomos singelo ajuste na capitulação legal proposta para o julgamento das contas da responsável Elza Edilene Rabelo de Moraes, de forma a retirar de seu fundamento a alínea “a” (omissão no dever de prestar contas) do inciso III do art. 16 da Lei 8.443/1992, haja vista que o prazo para a apresentação da prestação de contas, 28/2/2016[footnoteRef:2], não recaiu durante a sua gestão. Tal fato deverá ser considerado, igualmente, quando da formulação do juízo acerca da dosimetria das multas a serem cominadas individualmente às responsáveis. Quanto ao termo inicial da fluência do prazo prescricional da pretensão punitiva – embora tal circunstância não ostente o condão de alterar a conclusão da unidade instrutiva de que não se operou, in casu, a prescrição – entendemos razoável que, em relação à Sra. Elza Edilene Rabelo de Moraes, seja considerado o último dia de seu mandato, 1/9/2015 (peça 15, p. 1) .”. [2:  Art. 16 da Resolução CD/FNDE nº 5, de 28/5/2015.] 
	É o relatório.

não há

Procurador Rodrigo Medeiros de Lima.

TOMADA DE CONTAS ESPECIAL. RECURSOS DO PNATE. OMISSÃO. CITAÇÃO. REVELIA. CONTAS IRREGULARES. DÉBITO. MULTA. REMESSA AO MPU.

TOMADA DE CONTAS ESPECIAL (TCE)

Secretaria de Controle Externo de Tomada de Contas Especial (SecexTCE).

Em exame Tomada de Contas Especial instaurada pelo Fundo Nacional de Desenvolvimento da Educação (FNDE) , em desfavor da Sra. Elza Edilene Rebelo de Moraes, Prefeita do Município de Marapanim/PA durante a gestão 2013 a 1º/9/2015 (peça 17, p. 1) , e da Sra. Maria Edinaide Silva Teixeira, Prefeita do Município de Marapanim/PA na gestão 2/9/2015 a 30/4/2016 (peça 17, p. 1) , em razão da omissão no dever de prestar contas dos recursos repassados à conta do Programa Nacional de Apoio ao Transporte do Escolar, exercício de 2015 (Pnate/2015) , os quais totalizaram a cifra de R$ 287.093,12 (peça 14, p. 1) .
A omissão das responsáveis persistiu mesmo após o ente repassador tê-las notificado na fase interna do presente feito, consoante indicam as peças 4 a 6 dos autos. 
Já no âmbito desta Corte, após exame preliminar dos elementos constantes dos autos (peças 20-22) , a Secex-TCE promoveu a citação de ambas as responsáveis, bem como a audiência da Sra. Maria Edinaide Silva Teixeira, em cujo mandato se encerrou o prazo para apresentação das contas (28/2/2016 - Resolução CD/FNDE 5/2015, art. 16) .
 Em sua derradeira instrução, a Secex-TCE propõe (peças 31-33) julgar irregulares as presentes contas, condenando as responsáveis ao ressarcimento das respectivas parcelas do dano, bem como aplicando-lhes a multa legal.
O MP/TCU manifestou-se em consonância com a essência de tal entendimento, propondo apenas ajuste no fundamento legal quanto à irregularidade das contas (peça 34) .
Endosso o encaminhamento instrutório, com o ajuste sugerido pelo Parquet especial, incorporando as respectivas análises às minhas razões de decidir.
 Embora regularmente notificadas pela Secretaria desta Corte (peças 23-28) , as responsáveis permaneceram silentes, devendo ser consideradas revéis, nos termos do art. 12, §3º, da Lei 8.443/1992.
Destaco que ambos os ofícios citatórios e promotor da audiência foram entregues (peças 25-26) nos endereços das responsáveis que constam da base de dados da Receita Federal do Brasil (peças 27-28) . Ademais, destaca o MP/TCU (peça 34) que a Sra. Maria Edinaide Silva Teixeira, no âmbito do TC Processo 040.435/2018-0, pessoalmente assinou o AR referente ao ofício citatório que lhe foi encaminhado no mesmo endereço para o qual lhe foi enviado o expediente na presente tomada de contas especial.
Nesta esteira, à luz dos elementos constantes dos autos, é forçoso reconhecer que não há elementos capazes de indicar a boa e regular aplicação dos recursos públicos transferidos à comuna, no âmbito do Pnate/2015, durante a gestão das responsáveis, bem como inexistem elementos para que se possa efetivamente aferir e reconhecer a ocorrência de boa-fé nas respectivas condutas.
Com efeito, proponho que as Sras. Elza Edilene Rebelo de Moraes e Maria Edinaide Silva Teixeira tenham suas contas julgadas irregulares, condenando-as ao ressarcimento do dano constatado (R$ 179.433,20 e R$ 107.659,92, respectivamente, em valores históricos) , bem como aplicando-se lhes a multa estatuída no art. 57 da Lei Orgânica.
Acolho, ainda, o ajuste sugerido pelo Parquet (peça 34) quanto ao fundamento legal para a irregularidade das contas da Sra. Elza Edilene Rabelo de Moraes, de forma a suprimir da proposta instrutória a capitulação na alínea “a” do inciso III do art. 16 da Lei 8.443/1992, na medida em que o prazo para a apresentação da prestação de contas, 28/2/2016, não recaiu durante a sua gestão.
Por fim, destaco que deixo de carrear para a minuta de acórdão a proposição instrutória de, desde já, autorizar-se o parcelamento das dívidas imputadas, tendo em vista entender tratar-se de providência que somente deve ser adotada em face de solicitação do interessado.  
Ante o exposto, manifesto-me por que o Tribunal aprove o Acórdão que ora submeto à deliberação deste Colegiado.
TCU, Sala das Sessões Ministro Luciano Brandão Alves de Souza, em 18 de fevereiro de 2020.
AUGUSTO SHERMAN CAVALCANTI 
Relator